臺灣澎湖地方法院民事判決
109年度訴字第117號
原      告  郭國棟  


訴訟代理人  劉昱明律師
被      告  郭宗世  

            郭明雄  

共      同
訴訟代理人  賴柏宏律師
            王森榮律師
上列當事人間請求拆屋還地事件，本院於民國111 年3 月21日言
詞辯論終結，判決如下：
    主  文
被告郭明雄應將坐落澎湖縣○○鄉○○○段000地號土地上如附
圖A、B部分所示，面積各為7.24、46.94平方公尺之地上物拆除
，並將該部分土地騰空返還原告及其他共有人全體。
被告郭宗世應將澎湖縣○○鄉○○○段000地號土地上如附圖C部分所
示，面積為103.59平方公尺之建物拆除，並將該部分土地騰空返
還原告及其他共有人全體。
訴訟費用由被告郭明雄負擔百分之35，餘由被告郭宗世負擔。
本判決於原告以新臺幣5萬9千元、11萬3千元分別為被告郭明雄
、郭宗世供擔保後，均得假執行。但被告郭明雄、郭宗世如分別
以新臺幣17萬8千元、34萬1千元為原告預供擔保，均得免為假執
行。
    事實及理由
一、原告主張：坐落澎湖縣○○鄉○○○段000○000 地號土地（重測
    前地號分別為○○段000、000地號，下稱系爭000、000號土地
    ，合稱系爭土地），為原告與訴外人郭○○所共有，應有部分
    各2 分之1 ，詎被告均未經原告同意，且無任何法律上權源
    ，即擅自占用系爭土地，系爭000號土地上現坐落有被告郭
    明雄所有如附圖A、B部分所示，面積各為7.24、46.94平方
    公尺之地上物，系爭000號土地則坐落有被告郭宗世（被告
    郭明雄之子）所有之如附圖C部分所示，面積為103.59平方
    公尺之建物，均嚴重妨害原告與郭○○就系爭土地所有權之行
    使，原告屢向被告催討返還土地，遭置之不理。為此，爰依
    民法第767 條第1 項前段、第821 條等規定，請求被告分別
    拆除如附圖所示之地上物、建物，騰空返還土地予原告及全
    體共有人等語。並聲明：㈠如主文第一、二項所示。㈡願供擔
    保，請准宣告假執行。
二、被告則以：系爭土地上如附圖所示A、B、C 部分之地上物、
    建物均為被告郭明雄於民國63年所興建，A、B部分之地上 
    物目前還是被告郭明雄所有並占有使用中，C 部分之建物則
    已於105年移轉登記予被告郭宗世所有，目前為被告郭宗世
    占有使用中。被告郭明雄及原告分別為郭○○、郭○○之繼承人
    ，依郭○○與郭○○於72年10月6日在臺灣高等法院臺南分院成
    立之訴訟上和解，郭○○同意郭○○繼續使用系爭土地，雙方就
    系爭土地有使用借貸關係，該使用借貸契約固因郭○○死亡而
    經原告合法終止，惟系爭土地係於86年始回復登記為原告之
    祖父郭○○所有，嗣再由郭○○及原告繼承取得，於此之前系爭
    土地尚屬郭○○所有，且郭○○曾於76年間將系爭土地移轉登記
    予被告郭明雄，是本件確有土地與其上房屋曾同屬一人嗣又
    異其所有之情形，自應適用或類推適用民法第425條之1規定
    ，認兩造間存有租賃關係，被告所有坐落系爭土地上之建物
    、地上物係屬有權占用。又兩造就系爭土地之利用既可由原
    來之使用借貸關係轉化成租賃關係，原告逕行主張拆屋還地
    ，即屬濫用權利等語，資為抗辯。並聲明：㈠原告之訴駁回
    。㈡如受不利益判決，願供擔保，請准宣告免為假執行。
三、得心證之理由：原告主張系爭土地為原告所有，應有部分為
    1/2 ，業據提出系爭土地之土地登記謄本為證，而系爭土地
    上如附圖所示A、B、C 部分之地上物、建物均為被告郭明雄
    於63年所興建，A、B部分為被告郭明雄所有並占有使用中，
    C部分則於105年移轉登記予被告郭宗世所有而由被告郭宗世
    占有使用中乙情，為兩造所不爭執，並經本院至現場履勘屬
    實，有本院勘驗測量筆錄、建物登記謄本在卷可查，自堪信
    為真。原告主張被告所有之地上物、建物無權占用系爭土地
    ，為被告所否認，並以前開情詞置辯，是本件之爭點即為：
    被告所有之物占用系爭土地，有無合法權源？原告依民法第
    767條第1項、第821條規定，請求被告將如附圖所示之物拆
    除，並返還土地予全體共有人，是否有理？經查：
 ㈠當事人主張有利於己之事實者，就其事實有舉證之責任，民事
    訴訟法第277 條前段定有明文。而以無權占有為原因，請求
    返還土地者，占有人對土地所有權存在之事實無爭執，而僅
    以非無權占有為抗辯者，土地所有權人對其土地被無權占有
    之事實無舉證責任，占有人自應就其取得占有係有正當權源
    之事實證明之。系爭土地為原告所有，而其上之物為被告所
    有，業如前述；又系爭000號土地上現坐落有如附圖A、B部
    分所示，面積各為7.24、46.94平方公尺之地上物，系爭000
    號土地則坐落有如附圖C部分所示，面積為103.59平方公尺
    之建物，此有澎湖縣澎湖地政事務所110 年11月11日澎地所
    測字第0000000000號函附之土地複丈成果圖在卷可稽，揆諸
    上開說明，被告自應就其占有系爭土地有正當權源一事，負
    舉證之責。
  ㈡系爭土地原係郭○○於日據時期所購買多筆不動產之一部分，
    曾為被告郭明雄之父郭○○以竊佔、偽造文書之方式 登記為
    郭○○所有。嗣郭○○死亡，經郭○○以刑事附帶民事訴訟方式訴
    請郭○○返還，雙方於72年10月6 日在臺灣高等法院臺南分院
    達成訴訟上和解，和解內容為郭○○願將系爭土地以買賣為原
    因所為之所有權移轉登記予以塗銷，郭○○則同意將系爭土地
    由郭○○繼續借用。嗣郭○○乃持該和解筆錄向澎湖地政事務所
    申辦回復所有權登記，系爭土地於86年回復登記為原告之祖
    父郭○○所有，嗣再由郭○○及原告繼承取得等情，有最高法院
    94年度台上字第870號民事判決、臺灣高等法院臺南分院70
    年度上更（五）字第330號、最高法院71年度台上字第1130
    號刑事判決、臺灣高等法院臺南分院66年度訴字第124 號損
    害賠償事件和解筆錄等附卷可參。
  ㈢土地法第43條規定，依本法所為之登記，有絕對效力。上開7
    2年10月6日訴訟上和解之內容為郭○○應將系爭土地以買賣為
    原因所為之所有權移轉登記予以塗銷，且該訴訟上和解與確
    定判決有同一效力，是縱然其性質上與命為一定意思表示之
    給付之訴判決相同，但業經郭○○持該執行名義向地政機關辦
    理塗銷登記且登記完畢，自應發生塗銷所有權登記之效果。
    換言之，系爭土地業已回復未為移轉或設定登記前之狀態，
    系爭土地之所有權人自始即為郭○○（嗣由郭○○及原告繼承）
    ，被告辯稱郭○○及被告郭明雄於郭○○86年回復所有權登記前
    有取得系爭土地所有權云云，尚非可採。
　㈣郭○○與郭○○就系爭土地因訴訟上和解而成立使用借貸關係，
    其效力固均及於渠等繼承人即原告及被告郭明雄，而被 告
    郭明雄嗣將系爭000號土地上之建物移轉予其子即被告郭宗
    世，被告郭宗世基於占有連鎖之效果，對系爭000號土地亦
    有使用權。惟按使用借貸之借用人死亡者，貸與人得終止契
    約，民法第472條第4款定有明文。本件郭○○業已死亡，則原
    告依民法第472條第4款規定，於本案審理中之111年3月6日
    向被告為終止借貸關係之意思表示，即無不合，被告亦不爭
    執上開借貸關係業已合法終止，兩造間之使用借貸關係既已
    終止，原告主張被告所有坐落系爭土地上之物係無權占用系
    爭土地，自屬有據。
 ㈤土地及其土地上之房屋同屬一人所有，而僅將土地或僅將房屋
   所有權讓與他人，或將土地及房屋同時或先後讓與相異之人
   時，土地受讓人或房屋受讓人與讓與人間或房屋受讓人與土
   地受讓人間，推定在房屋得使用期限內，有租賃關係。其期
   限不受民法第449條第1項規定之限制，民法第425條之1第1項
   固有明文。惟查本件被告並非系爭土地之所有人，有如上述
   ，核與該法條「土地及其土地上之房屋同屬一人所有」之要
   件不符，被告抗辯兩造間應適用或類推適用民法第425條之1
   規定而成立租賃關係云云，尚非可採。　
　㈥權利之行使，不得違反公共利益，或以損害他人為主要目的
    ，民法第148條第1項固定有明文。惟該條所稱權利之行使，
    不得以損害他人為主要目的者，係指行使權利，專以損害他
    人為目的之情形而言，若為自己之利益而行使，縱於他人之
    利益不無損害，既非以損害他人為主要目的，自不在該條所
    定範圍之內。前開權利濫用之規範是屬對權利行使之限制，
    其要件應嚴格界定，除需具備主觀上專以損害他人為主要目
    的外，客觀上尚須因所取得之利益與他人之損害顯不相當始
    足當之。本件原告係以系爭土地共有人地位，請求被告返還
    無權占有系爭土地予全體共有人，乃係無權占有使用他人土
    地者，於所有權人依法主張權利時所應容受之當然結果，不
    論從權利本質、經濟目的、社會觀念而言，本件請求乃原告
    依法行使正當權利，難認逾越必要範圍，被告辯稱原 告之
    請求屬權利濫用云云，亦非可採。
  ㈦所有人對於無權占有或侵奪其所有物者，得請求返還之。對
    於妨害其所有權者，得請求除去之。有妨害其所有權之虞者
    ，得請求防止之。各共有人對於第三人，得就共有物之全部
    為本於所有權之請求。但回復共有物之請求，僅得為共有人
    全體之利益為之，民法第767 條第1 項、第821 條分別定有
    明文。本件被告所有之物無權占有系爭土地，業如前述，從
    而，原告依據民法第767 條第1 項、第821 條之規定，請求
    被告將系爭土地上之物拆除，並將該部分土地返還予原告及
    全體共有人，為有理由。
四、綜上所述，原告依民法第767 條第1 項前段、第821 條規定
    ，請求被告郭明雄將系爭000號土地上如附圖A、B部分所示
    ，面積各為7.24、46.94平方公尺之地上物，被告郭宗世將
    系爭000號土地上如附圖C部分所示，面積為103.59平方公尺
    之建物，均予拆除，並將該部分土地騰空返還原告及其他共
    有人全體，為有理由，應予准許。
五、兩造各陳明願供擔保，請准宣告假執行及免為假執行，經核
    並無不合，爰分別酌定相當擔保金額准許之。
六、本件事證已臻明確，兩造其餘攻擊防禦方法及所提之證據，
    經核與判決之結果不生影響，爰不逐一論述，附此敘明。
七、訴訟費用負擔之依據：民事訴訟法第78條、第85條第1項但
    書。
中　　華　　民　　國　　111 　年　　4 　　月　　11　　日
                        民事庭  法  官  陳順輝
以上正本係照原本作成。
如對本判決上訴，須於判決送達後20日之不變期間內，向本院提
出上訴狀（須附繕本）。如委任律師提起上訴者，應一併繳納上
訴審裁判費。
中　　華　　民　　國　　111 　年　　4 　　月　　12　　日
                                書記官  許致愷